臺灣高等法院民事判決　九十年度上字第七四八號
　　　上訴人　　　丁○○
　　　　　　　　　乙○○
　　　　　　　　　丙○○
　　　被上訴人　　甲○
右當事人間請求所有權移轉登記事件，上訴人對於中華民國九十年五月四日臺灣台北
地方法院八十九年度訴字第一０八號第一審判決提起上訴，本院判決如左：
    主    文
上訴駁回。
第二審訴訟費用，由上訴人連帶負擔。
    事    實
甲、上訴人方面：
一、聲明：求為判決：(一)原判決廢棄。(二)被上訴人在第一審之訴駁回。
二、陳述：除與原判決記載相同部分，予以引用外，並補稱：
（一）上訴人之被繼承人吳國璋並無贈與被上訴人系爭不動產之意思，且被上訴人亦
　　　未為允受之意思表示，顯見雙方就贈與始終未達成意思表示合致。縱本件確有
　　　贈與之要約，被上訴人未立時承諾或於可期待之相當期間為承諾，已違反要約
　　　承諾期間之規定，吳國璋自不受該贈與要約之拘束。
（二）本件依民國（下同）八十九年五月五日修正前民法第四百零七條之規定，為贈
      與標的之系爭不動產既未經移轉登記，其贈與自不生效力。又依公寓大廈管理
      條例第四條之規定，專有部分不得與其所屬建築物共用部分之應有部分及其基
      地所有權或地上權之應有部分分離而為移轉或設定負擔。經查被上訴人所提出
      之贈與字據僅載明贈與房屋，並未包括共用部分，顯違反上開規定，依民法第
      七十一條規定之法理，系爭贈與自屬無效。
（三）又被上訴人聲請假處分之標的，僅有房屋部分不含基地，故縱認有贈與亦僅及
      於房屋，而不包括基地所有權。
（四）吳國璋於本院訴訟繫屬中之九十年九月八日死亡，上訴人為其繼承人，爰依法
      聲明承受訴訟。
三、證據：除援用原審之立證方法外，並補提出記事簿、死亡證明書及戶籍謄本為證
　　。
乙、被上訴人方面：
一、聲明：求為判決：上訴駁回。
二、陳述：除與原判決記載相同部分，予以引用外，並補稱：
（一）贈與契約為諾成契約及不要式契約，被上訴人於吳國璋簽立贈與契約字據後，
　　　當場表示同意，並未退還或毀棄贈與字據，已明示允受贈與之意思，贈與契約
　　　自已有效成立。
（二）修正前民法關於贈與不動產登記之規定，屬特別生效要件，而非成立要件，該
　　　贈與若已具備成立要件，除一般生效要件欠缺外，贈與人即應受其拘束，吳國
      璋即負有補正移轉物權登記，使贈與生效之義務，被上訴人自得本於贈與契約
　　　，請求上訴人就吳國璋所贈與之不動產辦理所有權移轉登記。
（三）被上訴人聲請假處分，因無足夠擔保金，故僅先就房屋部分為假處分，並非放
　　　棄就該基地之權利。
三、證據：除援用原審之立證方法外，並補提死亡證明書及除戶戶籍謄本為證。
    理　　由
一、本件原上訴人吳國璋於本院訴訟繫屬中之九十年九月八日死亡，其繼承人為丁○
　　○、乙○○、丙○○（見本院卷第三九頁至第四一頁所附之死亡證明書及戶籍謄
　　本），茲已據彼等依法聲明承受訴訟，續行訴訟，合先敘明。
二、本件被上訴人主張：伊與上訴人之被繼承人吳國璋於八十四年六月間結婚，婚後
　　吳國璋於八十四年八月十五日，立據表示願將其所有，坐落台北市○○區○○段
　　三小段一八二地號土地所有權應有部一００００之二一八及其地上建物即門牌號
　　碼為台北市○○○路四一七巷八四號三樓房屋（下稱系爭房地）贈與伊，惟吳國
　　璋嗣拒不依約辦理所有權移轉登記等情，爰本於贈與之法律關係，求為命上訴人
　　之被繼承人吳國璋將系爭房地上開所有權移轉登記予伊之判決。
    上訴人則以：（一）系爭字據係伊等之被繼承人吳國璋與被上訴人結婚後，於同
　　年八月間應被上訴人之要求書立贈與上開房屋之字據數紙，作為猜謎勝負之賭注
　　，吳國璋因在該遊戲中確有猜輸情事，乃交予被上訴人字據數紙，故吳國璋交付
　　字據係夫妻間猜謎遊戲之舉措，雙方間應有共識，並未當真，依民法第八十六條
　　規定，系爭字據應不生法律上效力。此外系爭房屋有共用部分，上開字據並未將
　　共用部分一併列入贈與，亦與公寓大廈管理條例第四條第二項規定有悖，應認贈
　　與無效。（二）縱認贈與有效，然查該字據所載贈與之標的物僅限於系爭房屋，
    並未及於系爭土地，故被上訴人就土地部分並無請求權。（三）吳國璋生前於立
    具上開字據後，所有之財產均經被上訴人挪用殆盡，僅餘系爭房地，故如贈與予
    被上訴人，將致其生計有重大影響，吳國璋業於原審表示拒絕履行，及撤銷本件
    贈與云云，資為抗辯。
三、經查被上訴人主張伊與上訴人之被繼承人吳國璋間訂有贈與契約，約定由吳國璋
　　將其所有系爭房地贈與伊之事實，業據其提出字據二紙為證（見原審卷第九頁及
　　第十頁），即吳國璋在原審及上訴人在本院亦均不爭執該二紙字據上吳國璋簽名
　　之真正，及除第二紙字據中之「茲」及「西元」三字（見原審卷第九頁）外之其
　　餘字跡均係吳國璋之親筆等情，自堪認為真實。至上開二紙字據中「茲」及「西
　　元」三字縱有上訴人所云之字跡不同，惟與各該字據主要內容之贈與意思表示並
　　無關聯，自不影響該二字據之效力，尚難據為有利於上訴人之認定。次按以非經
　　登記不得移轉之財產為贈與者，在未為移轉登記前，其贈與不生效力，固為八十
　　九年五月五日修正前民法第四百零七條所明定，惟本件吳國璋與被上訴人對於無
　　償贈與不動產之約定，既已互相表示意思一致，依同法第一百五十三條第一項之
　　規定，其契約即為成立，縱未具備贈與契約特別生效之要件，但其一般契約之效
　　力，既已發生，則被上訴人自得本於系爭贈與契約，請求吳國璋就上開房地辦理
　　所有權移轉登記。雖上訴人另以前開情詞置辯，惟查：
（一）按表意人無欲為其意思表示所拘束之意，而為意思表示者，其意思表示，不因
      之無效，民法第八十六條前段定有明文，故縱如上訴人所云，吳國璋並無贈與
      之真意，惟除非為相對人即被上訴人所明知（民法第八十六條但書規定參照）
　　　，否則，其所贈與之意思表示仍有效存在。經查本件被上訴人否認明知上訴人
　　　無贈與之真意，而上訴人又始終不能舉證證明被上訴人明知之事實，自無適用
　　　民法第八十六條但書規定之餘地。更何況從吳國璋所書立之字據內容以觀，亦
　　　無從認定吳國璋有無欲為其意思表示所拘束之情形。且如上訴人所云係供作猜
　　　謎賭注之用，惟其賭注一為免除自八十四年六月一日起至八十六年五月三十一
　　　日止之每月美金二百元之租金（共計四千八百元美金），一為移轉系爭房地所
　　　有權（見原審卷第二七頁），亦顯不相當，而與常情有悖，是上訴人所為此部
　　　分之抗辯，自不足取。又上訴人另抗辯贈與之字據書立二紙，與一般贈與契約
　　　僅書立一紙之常情不符云云，惟查被上訴人主張係因第一紙字據僅用半張紙書
　　　寫，不夠正式，乃改用整張紙書寫等語，再經核閱上開二紙字據，確係一紙以
　　　半張紙書寫，另一紙張以全張紙書寫，自堪認被上訴人之上開主張為真實，是
　　　上訴人所為此部分之抗辯，亦不足取。
（二）又按民法債編施行前發生之債，除本施行法有特別規定外，不適用民法債編之
      規定；其在修正施行前發生者，除本施行法有特別規定外，亦不適用修正施行
      後之規定，民法債編施行法第一條定有明文。經查本件贈與契約之字據係於八
　　　十四年間書立，故關於被上訴人與吳國璋間之贈與契約成立與否及效力認定，
　　　均應依八十九年五月五日修正前民法債編之規定。而按贈與物未交付前，贈與
　　　人得撤銷其贈與，修正前民法第四百零八條第一項固定有明文。惟依同條第二
　　　項規定，其於立有字據之贈與不適用。本件被上訴人與吳國璋間之贈與既係立
　　　有字據，已如前述，依上開說明，吳國璋自不得任意撤銷該贈與。
（三）再吳國璋已於原審自認其每月收入約有新台幣二萬零七百二十元（見原審卷第
　　　一一三頁），且其又有三名子女即上訴人均已成年，為其法定扶養義務人，而
　　　其與被上訴人間之婚姻關係亦仍存在，則吳國璋縱履行贈與，將系爭房地所有
　　　權移轉登記與被上訴人，亦難認對其生計有何重大影響，是上訴人所為此部分
　　　之抗辯，亦不足取。
（四）至公寓大廈管理條例第四條第二項明定：「專有部分不得與其所屬建築物共用
　　　部分之應有部分及其基地所有權或地上權之應有部分分離而為移轉或設定負擔
　　　」，全係在明示公寓大廈之建築物共用部分與專有部分間有從屬性，以及房地
　　　權利之不可分性，益證吳國璋所書立之贈與字據雖僅記載房屋門牌號碼，惟其
　　　贈與之真意應及於房屋之共用部分及其基地所有權應有部分，否則，於申請地
　　　政機關辦理所有權移轉登記時，地政機關亦仍會要求將基地權利一併列入移轉
　　　登記，此可由內政部八十五年台內地字第八五七八三九四號函釋示：「公寓大
　　　廈專有部分之移轉，原所有權人於該建物僅有一專有部分者，於全部移轉時，
　　　其基地所有權或地上權之應有部分須隨同全部移轉」自明。是上訴人執此抗辯
　　　系爭贈與契約應屬無效，亦不足取。
四、綜上所述，被上訴人本於贈與之法律關係，請求上訴人之被繼承人吳國璋將系爭
　　房地所有權移轉登記與伊，自屬有據，應予准許。從而，原審所為上訴人之被繼
　　承人吳國璋敗訴之判決，並無不合。上訴論旨仍執前詞指摘原判決不當，求予廢
　　棄改判，為無理由。
五、至兩造其餘之攻擊或防禦方法，及未經援用之證據，經本院斟酌後，認為均不足
    以影響本判決之結果，自無逐一詳予論駁之必要，併此敘明。
六、據上論結，本件上訴為無理由，依民事訴訟法第四百六十三條、第三百八十五條
　　第一項前段、第四百四十九條第一項、第八十五條第二項，判決如主文。
中　　　華　　　民　　　國　　九十一　　　年　　一　　月　　    八  　　日
                               民事第十三庭
　　　　　　　　　　　　　 　　　　 審判長法　官　林　鄉　誠
 　　　　　　　　　　　　　　　　　　　　 法　官　劉　清　景
 　　　　　　　　　　　　　　　　　　　　 法　官　謝　碧　莉
右正本係照原本作成。
如不服本判決，應於收受送達後二十日內向本院提出上訴書狀，其未表明上訴理由者
，應於提出上訴後二十日內向本院補提理由書狀（均須按他造當事人之人數附繕本）
上訴時應提出委任律師或具有律師資格之人之委任狀；委任有律師資格者，另應附具
律師及格證書及釋明委任人與受任人有民事訴訟法第四百六十六條之一第一項但書或
第二項（詳附註）所定關係之釋明文書影本。
中　　　華　　　民　　　國　　九十一　　年　　 一 　　　月　　　十　　　日
　　　　  　　　　　　　　　　　　　　　　書 記 官　丁　華　平
附註：
民事訴訟法第四百六十六條之一（第一項、第二項）：
對於第二審判決上訴，上訴人應委任律師為訴訟代理人。但上訴人或其法定代理人具
有律師資格者，不在此限。
上訴人之配偶、三親等內之血親、二親等內之姻親，或上訴人為法人、中央或地方機
關時，其所屬專任人員具有律師資格並經法院認為適當者，亦得為第三審訴訟代理人
。
